臺灣高等法院高雄分院刑事判決　　　　100年度上訴字第747號
　　　　　　　　　　　　　　　　　　100年度上易字第461號
上　訴　人　臺灣高雄地方法院檢察署檢察官
被　　　告　林政廷
被　　　告　王富貴
被　　　告　王麒鈞
被　　　告　藍陳志元
被　　　告　李薏欣
被　　　告　邱世
被　　　告　蘇勝平
被　　　告　蘇景茂
被　　　告　施姿百
被　　　告　鄭志遠
上列上訴人因被告違反護照條例等案件，不服臺灣高雄地方法院
98年度訴字第1803號、99年度訴緝字第111 號中華民國99年8 月
18日、100 年2 月11日第一審判決（起訴案號：臺灣高雄地方法
院檢察署97年度偵字第32044 、32045 號、98年度偵字第2860號
），提起上訴，本院判決如下：
    主  文
上訴駁回。
    理  由
一、公訴意旨略以：
  (一)被告林政廷、王富貴、王麒鈞、藍陳志元等人，與不詳姓名
    年籍之大陸地區鄭姓男子，以該名鄭姓男子為首，自民國（
    下同）96年11月間起，共組跨國偷渡集團，並共同基於使公
    務員登載不實、違反護照條例、入出國及移民法之犯意聯絡
    ，以任務分工方式，由該鄭姓男子，在大陸地區招攬欲以臺
    灣地區人民身分偷渡至美國之大陸地區孩童，並取得該等大
    陸地區孩童相片後，轉交被告林政廷，再由被告林政廷、王
    富貴、王麒鈞、藍陳志元等人在臺灣地區收購人頭護照，以
    每本護照新臺幣（下同）1 萬元至4 萬元不等之代價，向與
    之有犯意聯絡如附表編號1 、2 所示之被告邱世、蘇勝平取
    得渠等未滿14歲子女邱琪淇、邱筱婷、蘇文楷之戶口名簿或
    戶籍謄本等資料，交由被告林政廷，利用14歲以下國人申請
    護照僅需提供戶籍謄本或戶口名簿，我國外交部領事事務局
    承辦公務員並無國民身分證或任何檔存照片可供與護照申請
    書上之照片比對之便，於中華民國普通護照申請書上黏貼大
    陸地區孩童之相片後，交予不知情之旅行社人員向我國外交
    部領事事務局高雄辦事處（下稱領事局高雄辦事處）申領護
    照，使不知情之承辦公務員登載於職務上所載之公文書後據
    以核發，被告林政廷等人即取得貼有大陸地區孩童照片之邱
    琪淇、邱筱婷、蘇文楷等人中華民國護照，足以生損害於附
    表編號1、2所示臺灣地區孩童邱琪淇、邱筱婷、蘇文楷等人
    ，及外交部領事事務局對於護照核發管理之正確性。鄭姓男
    子備妥辦理美國簽證資料並預約簽證時間後，被告林政廷再
    將護照交予被告邱世、蘇勝平申辦美國簽證，待美國簽證核
    發並取得護照後，鄭姓男子即以每次1萬元之代價，並負擔
    機票食宿費用，由被告林政廷將護照交由亦明知上情而有犯
    意聯絡之被告藍陳志元、李薏欣攜往香港機場，與鄭姓男子
    所招攬之大陸地區孩童在香港機場會合後，由被告藍陳志元
    、李薏欣隨行掩護大陸地區孩童，將如附表編號1、2所示「
    邱琪淇」、「邱筱婷」、「蘇文楷」之中華民國護照提供予
    大陸地區孩童冒名行使，於97年7月20日搭乘美國大陸航空
    班機由香港機場飛行至美國紐澤西州NEWARK國際機場，惟於
    通關時遭美國海關人員查悉上情，因而未成功入境美國。因
    認被告林政廷、王富貴、王麒鈞、藍陳志元、邱世、蘇勝平
    、李薏欣等人，均涉犯有刑法第216條、第214條行使使公務
    員登載不實文書罪嫌、護照條例第24條第3項將護照交付他
    人以供他人冒名使用罪嫌、96年12月26日修正前入出國及移
    民法第53條第2項、第1項在港口交付證件利用航空器運送非
    運送契約應載之人至他國未遂罪嫌、刑法第216條、第210條
    行使偽造私文書罪嫌、護照條例第23條第3項將身分證交付
    他人供冒名申請護照罪嫌（後2罪嫌，為公訴檢察官於原審
    當庭補充論告法條）等語。
  (二)被告林政廷、王富貴、蘇景茂、施姿百與不詳姓名年籍之大
    陸地區鄭姓男子為使大陸地區孩童冒名行使中華民國護照入
    境美國，被告蘇景茂、施姿百並欲圖得被告王富貴應允之4
    萬元酬勞，而共同基於使公務員登載不實之犯意聯絡，由被
    告蘇景茂、施姿百提供其等未滿14歲兒子「蘇育玄」之戶籍
    謄本，被告林政廷與鄭姓男子提供大陸地區孩童照片，利用
    14歲以下國人申請護照僅需提供戶籍謄本或戶口名簿，我國
    外交部領事事務局承辦公務員並無國民身分證或任何檔存照
    片可供與護照申請書上之照片比對之便，由被告王富貴、施
    姿百在中華民國普通護照申請書上黏貼大陸地區孩童之相片
    後，交予不知情之旅行社人員，於97年6月2日向我國領事局
    高雄辦事處申領如附表編號3所示蘇育玄之護照，使不知情
    之承辦公務員登載於職務上所載之公文書後，據以核發護照
    ，被告林政廷等人即取得貼有大陸地區孩童照片之「蘇育玄
    」中華民國護照，足以生損害於蘇育玄，及外交部領事事務
    局對於護照核發管理之正確性。嗣被告蘇景茂於97年6月25
    日持前開護照向美國在台協會台北辦事處行使申辦美國簽證
    時，為美國在台協會人員發現護照上照片與之前美國駐大陸
    地區機構拒絕發給美國簽證之大陸人士「鄭庭新」似為同1
    人，因而未核發美國簽證，並逕將護照寄交我國外交部領事
    事務局依法註銷，因認被告林政廷、王富貴、蘇景茂、施姿
    百等人，均涉犯有刑法第216條、第214條行使使公務員登載
    不實文書罪嫌、刑法第216條、第210條行使偽造私文書罪嫌
    、護照條例第23條第3項將身分證交付他人供冒名申請護照
    罪嫌（後2罪嫌，為公訴檢察官於原審當庭補充論告法條）
    等語。
  (三)被告鄭志遠與自稱「陳進發」之真實姓名、年籍不詳之成年
    男子，為使他人行使鄭志遠未滿14歲如附表編號4 所示之女
    兒鄭妮靜、兒子鄭佳泓之中華民國護照，冒名入境美國，而
    共同基於使公務員登載不實之犯意聯絡，由被告鄭志遠提供
    鄭妮靜、鄭佳泓之戶籍謄本，陳進發提供不詳身分女子及男
    子之照片，利用14歲以下國人申請護照僅需提供戶籍謄本或
    戶口名簿，我國外交部領事事務局承辦公務員並無國民身分
    證或任何檔存照片可供與護照申請書上之照片比對之便，在
    中華民國普通護照申請書上黏貼他人之相片後，交予不知情
    之旅行社人員，於97年6月26日向我國領事局高雄辦事處申
    領鄭妮靜、鄭佳泓之護照，使不知情之承辦公務員登載於職
    務上所載之公文書後據以核發，被告鄭志遠因而取得貼有他
    人照片之鄭妮靜、鄭佳泓中華民國護照，足以生損害於鄭妮
    靜、鄭佳泓，及領事局對於護照核發管理之正確性。嗣被告
    鄭志遠於97年7月上旬持前開護照向美國在臺協會臺北辦事
    處行使申辦美國簽證時，為美國在臺協會人員發現鄭妮靜護
    照上照片與之前美國駐大陸地區機構拒絕發給美國簽證之大
    陸人士「王曉」似為同1人，因而未核發鄭妮靜、鄭佳泓之
    美國簽證，並逕將該2本護照寄交我國領事局依法註銷，因
    認被告鄭志遠涉犯有刑法第216條、第214條行使使公務員登
    載不實文書罪嫌等語。
二、本件無就各證據論述認定其有無證據能力之必要：
    按犯罪事實應依證據認定之，無證據不得認定犯罪事實；有
    罪之判決書應於理由內記載認定犯罪事實所憑之證據及其認
    定之理由。刑事訴訟法第一百五十四條第二項及第三百十條
    第一款分別定有明文。而犯罪事實之認定，係據以確定具體
    的刑罰權之基礎，自須經嚴格之證明，故其所憑之證據不僅
    應具有證據能力，且須經合法之調查程序，否則即不得作為
    有罪認定之依據。倘法院審理之結果，認為不能證明被告犯
    罪，而為無罪之諭知，即無前揭第一百五十四條第二項所謂
    「應依證據認定」之犯罪事實之存在。因此，同法第三百零
    八條前段規定，無罪之判決書只須記載主文及理由。而其理
    由之論敘，僅須與卷存證據資料相符，且與經驗法則、論理
    法則無違即可，所使用之證據亦不以具有證據能力者為限，
    即使不具證據能力之傳聞證據，亦非不得資為彈劾證據使用
    。故無罪之判決書，就傳聞證據是否例外具有證據能力，本
    無須於理由內論敘說明，本件自無就各證據論述認定其有無
    證據能力之必要，合先敘明（最高法院100 年度台上字第29
    80號判決意旨參照）。
三、按犯罪事實應依證據認定之，無證據不得認定犯罪事實；不
    能證明被告犯罪者，應諭知無罪之判決，刑事訴訟法第154
    條第2 項、第301 條第1 項分別定有明文。次按事實之認定
    ，應憑證據，如未能發現相當證據，或證據不足以證明，自
    不能以推測或擬制之方法，以為裁判基礎。而認定不利於被
    告之事實，須依積極證據，茍積極之證據本身存有瑕疵而不
    足為不利於被告事實之認定，即應為有利於被告之認定，更
    不必有何有利之證據，而此用以證明犯罪事實之證據，猶須
    於通常一般人均不至於有所懷疑，堪予確信其已臻真實者，
    始得據以為有罪之認定，倘其證明尚未達到此一程度，而有
    合理性之懷疑存在，致使無從為有罪之確信時，即應為無罪
    之判決。（最高法院82年度臺上字第163 號判決、同院76年
    臺上字第4986號及30年上字第816 號等判例意旨參照）。另
    按，檢察官就被告犯罪事實，應負舉證責任，並指出證明之
    方法，刑事訴訟法第161 條第1 項定有明文。因此，檢察官
    對於起訴之犯罪事實，應負提出證據及說服之實質舉證責任
    。倘其所提出之證據，不足為被告有罪之積極證明，或其指
    出證明之方法，無從說服法院以形成被告有罪之心證，基於
    無罪推定之原則，自應為被告無罪判決之諭知（最高法院92
    年臺上字第128 號判例要旨參照）。
四、公訴意旨一之(一)、(二)部分，認被告林政廷、王富貴、王麒鈞
    、藍陳志元、李薏欣、邱世、蘇勝平、蘇景茂、施姿百等人
    涉犯如上開一之(一)、(二)所示之各罪嫌，無非係以邱琪淇、邱
    筱婷、蘇文楷、蘇育玄等人之中華民國普通護照申請書、美
    國在臺協會臺北辦事處98年7月22日函檢所附藍陳志元、李
    薏欣、邱琪淇、邱筱婷、蘇文楷等人於97年7月20日入境美
    國資料、外交部領事事務局98年3月27日領一字第098511083
    3號函（意旨略以蘇景茂之子蘇育玄〔持用第000000000 號
    護照〕，於97年6月25日由其父親蘇景茂代向美國在臺協會
    臺北辦事處申請赴美簽證，該會察覺所持護照遭以大陸人士
    照片冒領，爰予拒絕，並將護照寄交本局處理）及上開各被
    告對事實不爭執之供述等，為其主要論據。訊據被告王富貴
    、王麒鈞、藍陳志元、蘇景茂、施姿百等人（其餘被告林政
    廷、李薏欣、邱世，蘇勝平等人，經合法送達庭期通知書，
    既未出庭亦未提出書狀陳述意見），固不否認有上揭公訴意
    旨一之(一)、(二)所載之行為事實，惟堅詞否認有何上開公訴意
    旨所指之各罪嫌，均辯稱：渠等不懂法律，當初將相關資料
    交給林政廷辦理，是聽信林政廷所言，基於幫助朋友及小孩
    ，至於中間申請護照、申請美簽的過程，渠等並未參與，也
    不知渠等行為觸犯何項法律，部分係在境外所為，在台灣不
    構成犯罪，被告王麒鈞、藍陳志元另主張渠等沒有參與收購
    護照的行為等語。
五、公訴意旨一之(三)部分，認被告鄭志遠涉犯如上開一之(三)所示
    之各罪嫌，無非係以被告鄭志遠於警詢、偵查中之供述、外
    交部領事事務局98年3月27日領一字第0985110833號函暨檢
    附之入境美國資料及97年8月14日領一字第0975133219號函
    、外交部南部辦事處98年6月11日南部字第09800004160號函
    暨檢附之護照作業流程圖、鄭妮靜及鄭佳泓護照申請書、美
    國簽證申請書等，為其主要論據。訊據被告鄭志遠固不否認
    有上揭公訴意旨一之(三)所載之行為事實，惟堅詞否認有何行
    使使公務員登載不實文書罪嫌及行使偽造私文書罪嫌，辯稱
    ：伊是拿小孩的身分證件，請朋友幫忙申辦護照及美簽，伊
    並非交給所謂的偷渡集團去申辦，且去申辦護照及美簽，證
    件均非伊送去的，伊與朋友一同到美國在台協會時，是伊朋
    友下車去辦理的，但因美國在台協會的人要求伊本人簽名，
    所以伊才下車去簽名，但伊沒有看到申請文件的內容等語。
六、經查：
  (一)公訴意旨認被告林政廷、王富貴、王麒鈞、藍陳志元、李薏
    欣、邱世、蘇勝平、蘇景茂、施姿百、鄭志遠等人，均涉犯
    刑法第216條、第214條行使使公務員登載不實文書罪嫌部分
    ：
  1.前揭公訴意旨一之(一)、(二)所載被告林政廷、王富貴、王麒鈞
    、藍陳志元等人，與不詳姓名年籍之大陸地區鄭姓男子，由
    該鄭姓男子，在大陸地區招攬欲以臺灣地區人民身分偷渡至
    美國之大陸地區孩童，並取得該等大陸地區孩童相片後，轉
    交被告林政廷，再由被告林政廷、王富貴、王麒鈞、藍陳志
    元等人在臺灣地區收購人頭護照，以每本護照1萬元至4萬元
    不等之代價，分別向被告邱世、蘇勝平、蘇景茂、蘇姿百等
    人取得如附表編號1、2、3所示之渠等未滿14歲子女邱琪淇
    、邱筱婷、蘇文楷、蘇育玄等人之戶口名簿或戶籍謄本等資
    料，交由被告林政廷，利用14歲以下國人申請護照僅需提供
    戶籍謄本或戶口名簿，我國外交部領事事務局承辦公務員並
    無國民身分證或任何檔存照片可供與護照申請書上之照片比
    對之便，於中華民國普通護照申請書上黏貼大陸地區孩童之
    相片後，交予不知情之旅行社人員向我國外交部領事事務局
    高雄辦事處申領護照，使不知情之承辦公務員登載於職務上
    所載之公文書後據以核發，被告林政廷等人即取得貼有大陸
    地區孩童照片之邱琪淇、邱筱婷、蘇文楷、蘇育玄等人中華
    民國護照，再由該鄭姓男子備妥辦理美國簽證資料並預約簽
    證時間後，被告林政廷再將邱琪淇、邱筱婷、蘇文楷等人之
    護照交予被告邱世、蘇勝平申辦美國簽證，待美國簽證核發
    並取得護照後，鄭姓男子即以每次1萬元之代價，並負擔機
    票食宿費用，由被告林政廷將護照交給被告藍陳志元、李薏
    欣攜往香港機場，與鄭姓男子所招攬之大陸地區孩童在香港
    機場會合後，由被告藍陳志元、李薏欣隨行掩護大陸地區孩
    童，將如附表編號1、2所示「邱琪淇」、「邱筱婷」、「蘇
    文楷」之中華民國護照提供予大陸地區孩童冒名行使，於97
    年7月20日搭乘美國大陸航空班機由香港機場飛行至美國紐
    澤西州NEWARK國際機場，惟於通關時遭美國海關人員查悉上
    情，因而未成功入境美國。另被告林政廷等人即取得貼有大
    陸地區孩童照片之「蘇育玄」中華民國護照後，交由被告蘇
    景茂於97年6月25日持前開護照向美國在台協會台北辦事處
    行使申辦美國簽證時，為美國在台協會人員發現護照上照片
    與之前美國駐大陸地區機構拒絕發給美國簽證之大陸人士「
    鄭庭新」似為同1人，因而未核發美國簽證，並逕將護照寄
    交我國外交部領事事務局依法註銷，以上各節事實，已據被
    告林政廷、王富貴、王麒鈞、藍陳志元、李薏欣、邱世、蘇
    勝平、蘇景茂、施姿百等人供承不諱（見偵一卷第7-11頁、
    偵二卷第35-36頁、偵三卷第56-59頁、偵四卷第45-48、150
    -153頁、原審一卷第124-153、177-186頁、原審二卷第122-
    125頁、本院一卷第134-141頁、本院二卷第41-44頁），並
    有邱琪淇、邱筱婷、蘇文楷、蘇育玄等人之中華民國普通護
    照申請書、美國簽證申請書、戶籍謄本、美國在臺協會臺北
    辦事處98年7月22日函檢附之藍陳志元、李薏欣、邱琪淇、
    邱筱婷、蘇文楷等人於97年7月20日入境美國資料、法務部
    檢察司98年9月15日法檢司字第0980803242號函暨附件等在
    卷可稽（見偵二卷第95、96、97-98、119-121、201-203、
    236頁、偵四卷第253-301頁、原審一卷第112-121頁），上
    開事實，固均堪以認定。
  2.前揭公訴意旨一之(三)所載被告鄭志遠將其未滿14歲之子女鄭
    妮靜、鄭佳泓等人戶籍謄本交予自稱「陳進發」之成年男子
    ，再由陳進發提供不詳身分女子及男子之照片，在鄭妮靜、
    鄭佳泓中華民國普通護照申請書上黏貼他人之相片後，交予
    不知情之旅行社人員，於97年6月26日向我國領事局高雄辦
    事處申領鄭妮靜、鄭佳泓之護照，使不知情之承辦公務員登
    載於職務上所載之公文書後據以核發，被告鄭志遠因而取得
    貼有他人照片之鄭妮靜、鄭佳泓中華民國護照，嗣被告鄭志
    遠再於97年7月上旬持前開護照向美國在臺協會臺北辦事處
    行使申辦美國簽證時，為美國在臺協會人員發現鄭妮靜護照
    上照片與之前美國駐大陸地區機構拒絕發給美國簽證之大陸
    人士「王曉」似為同1人，因而未核發鄭妮靜、鄭佳泓之美
    國簽證，並逕將該2本護照寄交我國領事局依法註銷等事實
    ，亦據被告鄭志遠直承不諱（見偵二卷第49-50頁、偵四卷
    第58-61、本院二卷第41-44頁），復有外交部領事事務局97
    年8月14日領一字第0975133219號函、外交部南部辦事處98
    年6月11日南部字第09800004160號函暨檢附之護照作業流程
    圖、鄭妮靜及鄭佳泓護照申請書、美國簽證申請書及戶籍謄
    本、98年3月27日領一字第0985110833號函等在卷可憑（見
    偵二卷第17、54-58頁、偵四卷第118-120、225-232頁），
    上開事實，固亦堪認定。
  3.然按刑法第214條所謂使公務員登載不實事項於公文書罪，
    須一經他人之聲明或申報，公務員即有登載之義務，並依其
    所為之聲明或申報予以登載，而屬不實之事項者，始足構成
    ，若其所為聲明或申報，公務員尚須為實質之審查，以判斷
    其真實與否，始得為一定之記載者，即非本罪所稱之使公務
    員登載不實（最高法院73年台上字第1710號判例意旨、92年
    台非字第198號判決意旨、91年11月26日91年度第17次刑事
    庭會議決議意旨等可資參照）。經查，護照申請人有下列情
    形之一者，主管機關或駐外館處應不予核發護照：一、冒用
    身分，申請資料虛偽不實，或以不法取得、偽造、變造之證
    件申請者。二、經司法或軍法機關通知主管機關者。三、其
    他行政機關依法律限制申請人出國或申請護照並通知主管機
    關者；主管機關或駐外館處依第18條、第19條規定為處分時
    ，除有第18條第3款、第19條第1項第3款、第4項第4款至第6
    款規定之情形外，應同時以書面敘明理由，通知當事人，並
    應附記不服之救濟程序，護照條例第18條、第21條第1項定
    有明文。尚且，護照條例施行細則第43條、第44條並分別規
    定：領事局為辦理護照核、補、換發作業，得經由電腦連結
    內政部取得國籍變更資料、國民身分證補、換發資料，及國
    防部國軍人事現員系統之國軍人員資料，經由線上查詢取得
    入出國主管機關之旅客入出國查詢系統資料；有下列情形之
    一者，主管機關或駐外館處得於受理申請後1個月內，通知
    申請人於2個月內補件或約請申請人面談：一、申請資料或
    照片與所繳身分文件或與檔存前領護照資料有相當差異者。
    二、所繳證件之真偽有向發證機關查證之必要者。三、申請
    人對申請事項之說明有虛偽陳述或隱瞞重要事項之嫌，需時
    查證者。依前項之審查結果有必要者，主管機關得將申請案
    件移送相關機關偵查；處理期間得延長至6個月。所繳證件
    有偽造、變造嫌疑者，得暫不予退還。申請人未依第1項規
    定補件或面談者，除依規定不予核發護照外，所繳護照規費
    不予退還。顯見，主管機關對於護照申請者之身分、資格是
    否合於核發護照之要件，不僅須進行實質審查，並得依法調
    閱相關個人之國籍變更資料、國民身分證補、換發資料、入
    出國查詢系統資料，進行申請人約談，及向所繳納證件之發
    證機關查證之審查義務，一旦審查結果有異，即得不予核發
    並依行政程序法之規定，賦予此一駁回行政處分之行政救濟
    途徑，情節嚴重而有必要者移送司法機關偵查等情，自非申
    請人一經申請或申報，公務員即有登載之義務，依上開規定
    及說明，領事局核發護照，須詳加核對、確認，依一定程序
    而為實質之審查，並非一經提出申請，領事局即當然有核發
    護照之義務，殆無疑義，揆諸首揭判例及決議意旨，關於持
    用虛偽不實之文件資料申請護照，致主管機關誤將此不實之
    事項登載並予以核發護照乙節，尚與刑法第214條使公務員
    登載不實罪之構成要件有間，並不該當刑法第214條之構成
    要件。
  4.次查，14歲以下國人申請護照僅需提供戶籍謄本或戶口名簿
    ，我國外交部領事事務局承辦公務員並無國民身分證或任何
    檔存照片可供與護照申請書上所貼之照片比對乙節，固有外
    交部南部辦事處98年6月11日南部字第09800004160號函附護
    照作業流程圖附卷可參（見偵四卷第225-228頁）。檢察官
    因而以14歲以下國人申請護照僅需提供戶籍謄本或戶口名簿
    ，且我國外交部領事事務局承辦公務員並無國民身分證或檔
    存照片可供比對為由，認承辦公務員無實質審核義務。惟揆
    諸上開護照條例第18條、第21條所揭示外交部領事事務局對
    於國人申請護照是否有冒用身分，申請資料虛偽不實，或以
    不法取得、偽造、變造之證件，申請之實質審核義務，並未
    將14歲以下國人之護照申請排除於實質審核責任之範圍。又
    外交部受理14歲以下國人護照申請現行作業：1.收件櫃檯人
    員首先檢視申請人之戶籍謄本或戶口名簿並核對護照申請書
    上所填寫之內容（如姓名、出生日期、出生地、戶籍地址等
    ），惟申請人無身分證照片可供比對；2.櫃檯人員經初審無
    訛收件後即退還申請人相關證件正本，並依據申請人繳附護
    照申請書上填載之資料（例如：中英文姓名、出生日期、出
    生地、國民身分證統一編號等）於電腦上登錄，電腦將自動
    篩選出申請人是否符合資格（例如：是否喪失國籍、是否經
    內政部入出國及移民署依入出國及移民法限制出境等），倘
    有不符申請資格情形，即函知申請人不予核發護照；至通過
    資格篩選者，則續進入製作及發照流程，並於發照後將護照
    申請書掃瞄建檔，以上有外交部南部辦事處98年6月11日南
    部字第09800004160號函附卷可憑（見偵4卷第225頁），足
    見縱然14歲以下國人護照申請無身分證照片可供比對，惟承
    辦人員仍須依循護照條例施行細則第43、44條規定流程進行
    審核，而依函示之審核流程，承辦人員尚得比對戶籍謄本、
    戶口名簿所載申請人之年齡、性別與申請書黏貼照片顯見之
    身分特徵有無重大相違之處，並不因申請人為14歲以下國人
    ，承辦公務人員便有一經申請即應登載之義務。換言之，14
    歲以下國人申辦護照雖無申請人之身分證照片可供比對，惟
    僅影響承辦人員對於有無冒用身分、申請資料有無虛偽不實
    之審查「程度」，仍不得逕排除承辦人員之實質審查義務甚
    明。
  5.綜上所述，我國外交部領事事務局承辦公務員對於國人護照
    之申請（含14歲以下國人之申請）有實質審查之義務，已如
    前述，本件領事人員對於是否核發上揭邱琪淇、邱筱婷、蘇
    文楷、蘇育玄、鄭妮靜、鄭佳泓等人之護照，既必須進行實
    質審查，始能據以決定准否核發，則公訴意旨所指被告林政
    廷、王富貴、王麒鈞、藍陳志元、李薏欣、邱世、蘇勝平、
    蘇景茂、施姿百、鄭志遠等人此部分之行為，即與首揭刑法
    第214條使公務員登載不實文書罪之犯罪構成要件不符，自
    無從成立刑法第216條、第214條之行使使公務員登載不實文
    書罪。
  (二)公訴意旨認被告林政廷、王富貴、王麒鈞、藍陳志元、李薏
    欣、邱世、蘇勝平、蘇景茂、施姿百、鄭志遠等人，另涉犯
    刑法第216條、第210條行使偽造私文書暨護照條例第23條第
    3項將身分證交付他人供冒名申請護照等罪嫌部分：
  1.按刑法第210條之偽造私文書罪，以無製作權人而冒用他人
    名義製作該文書為構成要件，如行為人基於他人之授權委託
    ，即不能謂無製作權，而有製作權之人，縱令其不應製作而
    製作，或其製作之內容虛偽，且涉及他人之權利，除合於同
    法第215條之規定，應依該條處罰外，尚難論以刑法第210條
    之偽造私文書罪（最高法院24年上字第5458號判例、31年上
    字第2124號判例、47年台上第226號判例意旨參照）。次按
    ，刑法第210條之偽造私文書罪，以無製作權之人冒用他人
    名義而製作文書為要件，倘以他人之代理人自居，而以代理
    人自己之名義製作文書時，此與冒用他人名義製作之文書有
    別，未經授權委任，就民法上固屬無效行為；但就刑法上言
    ，以代理人自己名義製作之文書，因與冒用他人名義之要件
    不合，自不成立偽造私文書罪（82年度台上字第4780號、89
    年度台上字第4321號判決意旨參照）。末按，偽造私文書罪
    ，係指偽造他人之文書而言，若以自己名義作成之文書，雖
    內容所有不實，祇屬虛妄行為，無論是否足生損害於他人，
    刑法上既無處罰明文，自無論罪之餘地（最高法院19年非字
    第113號、20年非字第76號判例意旨參照）。
  2.查父母對於未成年子女有保護及教養之權利義務，且父母為
    其未成年子女之法定代理人，民法第1084條第2項、第1086
    條第1項分別定有明文。本件被告邱世、蘇勝平、施景茂、
    施姿百、鄭志遠等人，既分別為未成年人邱琪淇、邱筱婷、
    蘇文楷、蘇育玄、鄭妮靜、鄭佳泓等人之父親或母親，以上
    有各該戶籍謄本在卷可憑（見同上引註），故被告邱世、蘇
    勝平、施景茂、施姿百、鄭志遠等人，以上開未成年子女之
    法定代理人身分，為邱琪淇、邱筱婷、蘇文楷、蘇育玄、鄭
    妮靜、鄭佳泓等人申請護照之行為，應屬其等法定代理權之
    範圍內，屬有權代理之行為。次查，護照申請書之申請人欄
    ，應由申請人本人親自簽名蓋章，但申請人如係未成年人，
    則申請人欄勿庸該未成年人親自簽名蓋章，但應由其父母即
    法定代理人在代理人欄位親自簽名蓋章，即應以父母為代理
    人之名義提出申請，以上有載明上開意旨之邱琪淇、邱筱婷
    、蘇文楷、蘇育玄、鄭妮靜、鄭佳泓等人護照申請書在卷可
    佐（見偵二卷第95頁正反面、第96頁正反面、第119-121頁
    、201-203頁），足見未成年人申請核發護照時，須由其父
    母親以法定代理人名義製作護照申請書提出申請，而不得逕
    以未成年人本人名義製作該申請書。又由父母為未成年子女
    提出護照申請時，此時該護照申請書上之申請人欄位，雖仍
    須填寫上未成年子女之名字，然既勿庸由未成年本人親自簽
    名蓋章，顯見此僅係單純作為辨識人別之用，並不生該未成
    年子女本人親自簽名之意思及法律效果，故父母在此欄位填
    寫上未成年子女姓名，自不生偽造他人（即未成年子女）署
    押問題。準據上開論述分析，本件被告邱世、蘇勝平、施景
    茂、施姿百、鄭志遠等人，為渠等之未成年子女邱琪淇、邱
    筱婷、蘇文楷、蘇育玄、鄭妮靜、鄭佳泓等人申請核發護照
    時，所填寫之上揭護照申請書，既係以父母即法定代理人自
    己之名義製作，而非以未成年人本人之名義製作，揆諸上揭
    最高法院判例及判決意旨之說明，以他人（即未成年子女）
    之代理人自居，而以代理人自己（即父母）之名義製作文書
    ，此與冒用他人（即未成年子女）名義製作之文書有別，就
    刑法偽造私文書之要件而言，以代理人自己（即父母）名義
    製作之文書，因與冒用他人名義之要件不合，本件被告邱世
    、蘇勝平、施景茂、施姿百、鄭志遠等人上開為未成年子女
    製作護照申請書之行為，自不成立偽造私文書罪，而其餘被
    告林政廷、王富貴、王麒鈞、藍陳志元、李薏欣等人，就此
    部分之行為，自亦無成立刑法第216條、第210條行使偽造私
    文書罪共同正犯之可言。
  3.至於，被告邱世、蘇勝平、施景茂、施姿百、鄭志遠等人，
    為渠等之未成年子女邱琪淇、邱筱婷、蘇文楷、蘇育玄、鄭
    妮靜、鄭佳泓等人申請核發護照時，所填寫之上揭護照申請
    書，由其他共同被告提供非渠等未成年子女之照片，黏貼在
    護照申請書上，製作不實內容（照片不實）之護照申請書，
    顯有濫用其法定代理權申辦未成年子女護照之情事，然依上
    揭判例意旨，被告邱世、蘇勝平、施景茂、施姿百、鄭志遠
    等人，既係以代理人自己之名義製作，為有權製作上開護照
    申請書之人，故縱申請書上之照片並非被告等人之子女，內
    容有所虛偽，刑法上既無處罰明文，尚難論以刑法第210條
    之偽造私文書罪，附此敘明。
  4.末按，刑法第212條之偽造特種文書罪，以無製作權之人冒
    用有製作權者之名義而製作該文書為要件，如果製作該文書
    者，對於此種文書本有製作之權，即不發生偽造問題（最高
    法院86年度台非字第265號判決意旨參照）。本件未成年人
    邱琪淇、邱筱婷、蘇文楷、蘇育玄、鄭妮靜、鄭佳泓等人之
    護照，均係由外交部領事事務局之公務員本於職權所製發，
    縱被告林政廷等人申辦護照所提供之資料不實（即交付不實
    照片），但據以製作出該護照者，既係外交部領事局之公務
    員，而非被告林政廷等人之行為，自與偽造護照之構成要件
    無涉。至於公訴意旨另以被告邱世、蘇勝平、施景茂、施姿
    百、鄭志遠等人，因交出未成年子女之身分證件資料，以供
    申請護照，而認被告等人之行為，另涉犯護照條例第23 條
    第3 項將身分證交付他人供冒名申請護照等罪嫌云云，然被
    告邱世、蘇勝平、施景茂、施姿百、鄭志遠等人，所交出未
    成年子女邱琪淇、邱筱婷、蘇文楷、蘇育玄、鄭妮靜、鄭佳
    泓等人之身分證件資料，並非國民身分證，而係戶籍謄本或
    戶口名簿，已詳如前述，故渠等之行為，並不該當護照條例
    第23條第3 項將「身分證」交付他人供冒名申請護照罪之犯
    罪構成要件，併予敘明。
  (三)公訴意旨認被告林政廷、王富貴、王麒鈞、藍陳志元、李薏
    欣、邱世、蘇勝平等人，另涉犯96年12月26日修正施行前入
    出國及移民法第53條第2項、第1項在港口交付證件利用航空
    器運送非運送契約應載之人至他國未遂罪嫌部分：
  1.按審判權之有無，係以該案件應否屬於普通法院審判為斷；
    而行為之處罰，以行為時之法律有明文規定者為限，為刑法
    第1 條所明定。如非屬刑法或特別刑事法令所規定處罰之行
    為，則屬實體上判決之範疇。我國刑法第7 條前段規定：本
    法於中華民國人民在中華民國領域外犯前二條以外之罪，而
    其最輕本刑為3 年以上有期徒刑者適用之。依其反面解釋，
    我國人民在我國領域外犯同法第5 、6 條以外之罪，而其最
    輕本刑非為3 年以上有期徒刑者，則屬不罰。次按香港澳門
    關係條例第2 條、第43條分別規定：「本條例所稱香港，指
    原由英國治理之香港島、九龍半島、新界及其附屬部分」、
    「在香港或澳門或在其船艦、航空器內，犯下列之罪者，適
    用刑法之規定：一、刑法第五條各款所列之罪。二、台灣地
    區公務員犯刑法第六條各款所列之罪者。三、台灣地區人民
    或對於台灣地區人民，犯前二款以外之罪，而其最輕本刑為
    三年以上有期徒刑者。但依香港或澳門之法律不罰者，不在
    此限。香港或澳門居民在外國地區犯刑法第五條各款所列之
    罪者；或對於台灣地區人民犯前項第一款、第二款以外之罪
    ，而其最輕本刑為三年以上有期徒刑，且非該外國地區法律
    所不罰者，亦同」。
  2.本件起訴事實係認被告林政廷、王富貴、王麒鈞、邱世、蘇
    勝平、藍陳志元、李薏欣等人，與大陸地區鄭姓男子，基於
    共同之犯意聯絡，推由藍陳志元、李薏欣於97年7月間，在
    香港國際機場與欲非法入境美國之大陸地區孩童會合，並交
    付邱琪淇、邱筱婷、蘇文楷之護照予大陸地區孩童，利用航
    空器運送非運送契約應載之人即大陸地區孩童至美國，因認
    上揭被告涉犯96年12月26日修正施行前入出國及移民法第53
    條第2項、第1項在港口交付證件利用航空器運送非運送契約
    應載之人至他國未遂罪嫌等情。然上揭被告均屬本國人民，
    其等在香港涉犯入出國及移民法該罪，所犯既非刑法第5條
    、第6條之罪，亦非刑法第7條所稱最輕本刑為3年以上有期
    徒刑之罪，核與香港澳門關係條例第43條規定不合，其行為
    不罰，揆之上開說明，此部分被訴之犯嫌，自亦應從實體上
    為被告林政廷、王富貴、王麒鈞、邱世、蘇勝平、藍陳志元
    、李薏欣等人無罪之諭知。
七、綜上各節所述，本件檢察官所舉之證據，既無從證明被告林
    政廷、王富貴、王麒鈞、藍陳志元、李薏欣、邱世、蘇勝平
    、蘇景茂、施姿百、鄭志遠等人，確有行使偽造私文書、將
    國民身分證交付他人以供冒名申請護照、行使使公務員登載
    不實文書及在港口交付證件利用航空器運送非運送契約應載
    之人至他國未遂等犯行，所提出之證據，尚未達到通常一般
    之人均不致有所懷疑，而得確信其為真實之程度，本院尚無
    從形成被告等人有罪之確信，此外，本院復查無其他積極證
    據足認被告等人涉犯前開之犯行，被告等人被訴上開各罪嫌
    ，既不能證明被告犯罪，揆諸首揭說明及基於無罪推定原則
    ，自應諭知被告等人無罪之判決。
八、原審因而以不能證明被告林政廷、王富貴、王麒鈞、藍陳志
    元、李薏欣、邱世、蘇勝平、蘇景茂、施姿百、鄭志遠等人
    ，犯上開所舉之各罪，而為被告等人無罪之諭知，核無違誤
    ；檢察官上訴意旨，猶執前詞，指摘原判決不當，為無理由
    （詳如前揭各節所述），應予駁回。
九、被告林政廷、李薏欣、邱世、蘇勝平等人經合法傳喚，無正
    當理由不到庭，爰不待其等陳述，逕行判決。
據上論斷，應依刑事訴訟法第368條、第371條，判決如主文。
本案經檢察官張其主到庭執行職務。
中    華    民    國  100    年    8    月    15    日
                刑事第五庭    審判長法  官  曾永宗
                                    法  官  任森銓
                                    法  官  鍾宗霖
以上正本證明與原本無異。
如不服本判決應於收受本判決後10日內向本院提出上訴書狀，其
未敘述上訴理由者，並得於提起上訴後10日內向本院補提理由書
狀（應附繕本）。
中    華    民    國   100    年    8     月    15    日
                                    書記官  邱麗莉
┌───────────────────────────────────┐
│附表：                                                                │
├──┬────┬──────┬────┬───────┬────┬──┤
│編號│提供臺灣│臺灣孩童姓名│  共犯  │大陸兒童入境美│使用前開│備註│
│    │地區孩童│            │        │國時間、地點、│護照掩護│    │
│    │身分資料│            │        │航空器所屬公司│大陸兒童│    │
│    │之被告  │            │        │名稱          │入境美國│    │
│    │        │            │        │              │之被告  │    │
├──┼────┼──────┼────┼───────┼────┼──┤
│1.  │被告邱世│不知情之邱琪│被告林政│97年7月20日， │被告藍陳│入境│
│    │        │淇（詳卷）  │廷、藍陳│美國紐澤西州  │志元    │美國│
│    │        │            │志元與鄭│NEWARK國際機場│        │未遂│
│    │        │            │姓男子  │，美國大陸航空│        │    │
│    │        │            │        │公司          │        │    │
│    │        ├──────┤        ├───────┤        ├──┤
│    │        │不知情之邱筱│        │97年7月20日， │        │入境│
│    │        │婷（詳卷）  │        │美國紐澤西州  │        │美國│
│    │        │            │        │NEWARK國際機場│        │未遂│
│    │        │            │        │，美國大陸航空│        │    │
│    │        │            │        │公司          │        │    │
├──┼────┼──────┼────┼───────┼────┼──┤
│2.  │被告蘇勝│不知情之蘇文│被告林政│97年7月20日， │被告李薏│入境│
│    │平      │楷（詳卷）  │廷、王麒│美國紐澤西州  │欣      │美國│
│    │        │            │鈞、王富│NEWARK國際機場│        │未遂│
│    │        │            │貴與鄭姓│，美國大陸航空│        │    │
│    │        │            │男子    │公司          │        │    │
├──┼────┼──────┼────┼───────┼────┼──┤
│3.  │被告蘇景│不知情之蘇育│被告林政│              │        │美簽│
│    │茂、施姿│玄（詳卷）  │廷、王富│              │        │未核│
│    │百      │            │貴與鄭姓│              │        │發，│
│    │        │            │男子    │              │        │護照│
│    │        │            │        │              │        │未使│
│    │        │            │        │              │        │用  │
├──┼────┼──────┼────┼───────┼────┼──┤
│4.  │被告鄭志│不知情之鄭妮│被告鄭志│              │        │美簽│
│    │遠      │靜、鄭佳泓（│遠、真實│              │        │未核│
│    │        │詳卷）      │姓名年籍│              │        │發，│
│    │        │            │不詳之「│              │        │護照│
│    │        │            │陳進發」│              │        │未使│
│    │        │            │        │              │        │用  │
└──┴────┴──────┴────┴───────┴────┴──┘